臺灣彰化地方法院刑事判決　　　　　　　　　　　　　九十年度易字第一八六號
　　公　訴　人　臺灣彰化地方法院檢察署檢察官
　　被　　　告　戊○○
　　被　　　告　丁○○
　　被　　　告　庚○○
　　共　　　同
　　選任辯護人　吳文虎律師
右列被告等因偽造文書案件，經檢察官提起公訴（九十年度偵字第二八五號），本院
判決如左：
    主  文
戊○○、丁○○、庚○○共同明知為不實之事項，而使公務員登載於職務上所掌之公
文書，足以生損害於公眾及他人，各處有期徒刑肆月，如易科罰金均以百元折算壹
日。
    事  實
一、乙○○（尚在通緝中，另行審結）係丁○○、戊○○、庚○○之叔父，其曾向癸○○借貸款項未按期清償，經二人分別於民國八十九年十月十二日及同年十二月
    十二日二次會算債務，乙○○共積欠癸○○新台幣（下同）二百二十二萬六千六
    百十五元，乙○○並開立本票八張予癸○○收執。詎乙○○為圖避免癸○○追償
    債務，竟與丁○○、戊○○、庚○○共謀以偽造高額不實假債權，並以乙○○所
    有之財產設定最高限額抵押權之方式規避癸○○之追償，渠等基於使公務員登載
    不實之犯意聯絡，先於八十九年十二月十三日，由乙○○簽發以其為發票人、八
    十九年十二月十三日為發票日、丁○○、戊○○、庚○○等三人為受款人、金額
    分別為一千一百萬元、一千二百萬元、一千三百萬元之本票共三紙交予丁○○、
    戊○○、庚○○收執，並於同日由乙○○持雙方通謀而虛偽訂立之抵押權設定契
    約書等文件，至彰化縣彰化地政事務所，以乙○○為債務人，丁○○、戊○○、
    庚○○三人為權利人，將乙○○所有坐落於彰化縣彰化市○○段柴坑小段五一二
    、五一三、五一四、五一五、五一六、一００二地號土地為擔保標的，申請設定
    抵押權登記，使不知情之地政業務承辦人員依其申請於八十九年十二月十五日，
    將上開土地設定登記以丁○○、戊○○、庚○○三人為最高限額三千六百萬元之
    抵押權人之不實事項，登載於職務上所掌之土地登記簿，足以生損害於彰化縣彰
    化地政事務所對土地登記管理之正確性及債權人癸○○債權滿足之利益。
二、案經被害人癸○○訴由臺灣彰化地方法院檢察署檢察官偵查起訴。
    理    由
一、本件被告丁○○、戊○○、庚○○三人固不否認於右揭時、地簽立設定抵押權契
    約書、本票三紙及向彰化縣彰化地政事務所申請設定最高限額三千六百萬元抵押
    權之事實，惟矢口否認涉有上揭犯行，均辯稱：上開坐落於彰化縣彰化市○○段
    柴坑小段五一二、五一三、五一四、五一五、五一六地號土地，雖登記為被告乙○○所有，惟實係其等祖父林錦田出資購買，屬林錦田之遺產（林錦田於八十七
    年二月二十一日死亡），應由被告乙○○與證人丙○○（被告戊○○之父；被告
    乙○○之長兄）、辛○○（被告丁○○之父；被告乙○○之二兄）、己○○（被
    告庚○○之父；被告乙○○之三兄）四人共同繼承，然因丙○○、辛○○、己○○均無自耕農身份，僅乙○○具此身份，故購買當時其祖父林錦田即將該五筆土
    地信託登記於被告乙○○名下，待日後本國法律修正後，再回復分割並登記於丙○○、辛○○、己○○個人名下。又上開五筆土地及坐落於同小段一００二地號
    土地（上開六筆土地，以下均稱系爭土地）已由被告乙○○於八十年間向彰化縣
    彰化市第五信用合作社（下稱彰化五信）借貸三千萬元，貸得之款項均由乙○○
    取走，供其經營宜田營造有限公司周轉之用，此筆借貸尚有以辛○○所有坐落同
    段第一００三地號土地及己○○所有坐落同段地號一００一地號土地設定共同擔
    保之最高限額抵押權，並以丙○○、辛○○、林原明為借款之連帶保證人，且自
    借貸起之利息，均係其辛○○代繳，再由辛○○向丙○○及己○○收取。再被告
    乙○○尚有以系爭土地為擔保向彰化五信貸款三百萬元、以己○○所有之同段四
    七二至四七六地號土地向彰化市農會信用部貸款三百萬元、以丙○○、己○○、
    林麗珠之土地及房屋分別向彰化縣彰化市第一信用合作社（下稱彰化一信）共貸
    得款項一千萬元，此外，辛○○、丙○○、己○○等人亦幫被告乙○○償還其向
    陳惠娟、壬○○等人之借款，總計被告乙○○共積欠辛○○、丙○○、己○○三
    千三百多萬元之債務，因此為免日後兄弟對簿公堂，始於八十九年十二月十三日
    召開家族會議約定乙○○需簽發上開本票三紙，並提供上開六筆土地設定第三順
    位抵押權予戊○○等三人。另系爭土地已由彰化五信設定第二順位最高限額抵押
    權三千六百萬元，而系爭土地目前市價共約二千五百六十萬元，縱系爭土地經拍
    賣後，對於第三順位之抵押權人（即被告丁○○、戊○○、庚○○）而言，並無
    任何利益，對告訴人亦不生任何損害。況最高限額抵押權係於一最高限額內，擔
    保將來可能發生之債權，設定時不需已有債權存在云云。惟查：
（一）被告乙○○確於八十九年十二月十三日簽立發票日均為八十九年十二月十三日
      、受款人分別丁○○、戊○○、庚○○、金額分別為一千一百萬元、一千二百
      萬元、一千三百萬元之本票共三紙予被告丁○○、戊○○、庚○○，並於同日
      向彰化縣彰化地政事務所，以系爭土地申請設定登記三千六百萬元之最高限額
      抵押權予被告丁○○、戊○○、庚○○，並經不知情之地政業務承辦人員依其
      申請於八十九年十二月十五日登記完畢之事實，業據被告丁○○、戊○○、庚○○三人供承不諱，並有本票三紙、土地登記簿謄本、彰化縣彰化地政事務所
      於九十一年五月二十四日以彰地字第０九一０００六二三六０號函函附之系爭
      土地設定抵押權登記申請書影本及相關資料附卷可憑，此部分事實應堪認定。
（二）按「最高限額抵押權」係指所有人提供抵押物，與債權人訂立在一定金額限度
      內，擔保現在已發生及將來可能發生之債權之抵押權而言，雖於設定之初，債
      權人與債務人間並不以債權債務關係已確實發生為必要，然若當事人間並無締
      約之真意，即設定最高限額抵押權另有目的（如為逃避債務），自係明知為不
      實之事項，而使公務員登載於職務上所掌之公文書。本件被告乙○○於八十九
      年十二月十三日簽發上開金額共計為三千六百萬元之本票三紙予被告丁○○、
      戊○○、庚○○，並於同日向彰化縣彰化地政事務所申請設定登記系爭土地之
      最高限額抵押權三千六百萬元，衡諸常情，被告等既於設定本件最高限額抵押
      權之同時簽發上開三張本票，將來於第三人就系爭土地為強制執行時，被告丁○○、戊○○、庚○○必當會以上開三千六百萬元之本票債權，主張其等確享
      有債權，而應優先受償，否則被告乙○○何需同時開立上開三張本票交其等收
      執？是上開本票債權必是被告等以系爭土地設定本件最高限額抵押權所擔保之
      債權內容，故若被告四人間（含被告乙○○）並無三千六百萬元之債權債務關
      係，即可認被告等並無與被告乙○○設定最高限額抵押權之真意，而係共謀捏
      造債權，並設定抵押權以逃避債權人之追償。
（三）被告等雖自承與乙○○間無債權債務關係，然辯稱：係伊等之父親與乙○○間
      有三千六百萬元之債務，為免其兄弟四人將來對簿公堂，始由伊等代表父親與
      乙○○設立上開最高限額抵押權云云，惟經本院傳喚證人丙○○、辛○○、己○○到庭訊問渠等與被告乙○○間究有無三千六百萬元之債權債務關係？
     （１）渠等先證稱：系爭土地，連同辛○○所有坐落同段第一００三地號土地及
      己○○所有坐落同段地號一００一地號土地設定共同擔保之最高限額抵押權予彰
      化五信，由伊等父親林錦田向彰化五信所貸得之三千萬元，均由乙○○取走，供
      其經營宜田營造有限公司周轉之用，且自借貸起之利息，均係由辛○○代繳，再
      由辛○○向丙○○及己○○收取，本息合計應有三千六百萬元之多等語。然查，
      系爭土地及同段第一００一號、第一００三地號土地，係於八十二年三月三十一
      日，以被告乙○○及其父林錦田為債務人及義務人，為彰化五信設定第二順位最
      高限額抵押權三千六百萬元（原係於八十年間設定最高限額抵押權二千四百萬元
      ，於八十二年三月三十一日權利價值變更為三千六百萬元），並由林錦田向彰化
      五信貸得款項二千五百萬元及五百萬元（均匯入林錦田之帳戶內），嗣林錦田於
      八十七年間死亡，乙○○兄弟四人即因繼承而延續本件借貸，即以乙○○為借款
      人，其餘兄長丙○○、辛○○、己○○為共同發票人及連帶保證人，於八十八年
      三月二十日向彰化五信申辦貸款二千五百萬元及五百萬元，並於同年月二十六日
      經彰化五信核准其等之借貸，其等遂以該筆款項清償其父林錦田生前積欠彰化五
      信之三千萬元貸款，此有彰化縣彰化市第五信用合作社九十年五月二十八日（九
      ０）彰五信合社字第五五二號函及所函附之放款對帳單、他項權利證明書、土地
      建築改良物抵押權設定契約書、土地建築改良物抵押權他項權利移轉變更契約書
      、申請書、貸款授信約定書、連帶保證書、本票、借據、放款支出傳票、收入傳
      票等件在卷足憑，是被告乙○○雖於八十八年間曾以系爭土地向彰化五信貸款，
      然所貸得款項全用以清償其父林錦田先前已借貸之債務，並非自行取走供其資金
      周轉用，又被告林志成所經營之宜田營造有限公司係於八十七年九月九日始經核
      准設立，如何會由案外人林錦田於八十五、八十六年間即貸款供乙○○經營宜田
      營造有限公司之用？況證人等忽而稱：上開三千萬元貸款係供林錦田經營怡源營
      造有限公司周轉用；忽而為如上之證述，復無積極證據足認上開匯入林錦田帳戶
      裡之三千萬元貸款係被告乙○○領走，是以證人等所證稱：被告乙○○取走彰化
      五信之三千萬元貸款等語，顯難採信。再證人等雖於本院調查時提出其等繳納上
      開三千萬元貸款本、息之還款紀錄及對帳單，然繳納之金額總數不到一千萬元，
      且該筆貸款係由渠等之父親林錦田向彰化五信所借貸，已如前述，則依民法第一
      千一百四十八條、第一千一百五十三條之規定，自應由證人等與被告乙○○負連
      帶責任，尚無從將之全推由被告乙○○一人承擔，是證人等以上開三千萬元貸款
      及所生之利息充為渠等與被告乙○○間之債權債務關係，顯屬無據。
    （２）證人等另證稱：被告乙○○尚有以系爭土地、己○○所有之同段四七二至
      四七六地號土地、丙○○、己○○、林麗珠之土地及房屋分別彰化五信、彰化
      市農會、彰化一信貸款，上開貸款之利息均由伊等支付，此外，伊等亦幫被告
      乙○○償還其向陳惠娟、壬○○等人之借款，總計被告乙○○共積欠伊等三千
      三百多萬元之債務，詳細金額如伊等所提之附表所示（如後附之附件）等語，
      並提出請款單、匯款單等單據為證。惟經本院依證人等所陳報之貸款資料分向
      彰化五信、彰化市農會、彰化一信函調上開貸款之放款紀錄、繳息與還款紀錄
      等資料，並比對證人等所提出之單據：１、八十五年九月十四日以系爭土地向
      彰化五信所貸款三百萬元部分：該筆款項係匯入林錦田之帳戶內，並非匯入乙○○之帳戶內。２、八十四年八月十三以己○○所有坐落彰化市○○段柴坑子
      小段第四七二至四七四地號及同段地四七六地號土地向彰化市農會貸款三百萬
      元部分：該筆款項係匯入林錦田帳戶內，並由林錦田之帳戶內繳納利息，及由
      蔡靜美以電匯方式償還本金，而非將貸款匯入乙○○帳戶內，亦非由證人等或
      其等共同經營之怡源營造有限公司償還貸款本息。３、八十三年五月二十六日
      以己○○所有之彰化縣彰化市○○段柴坑子小段第八八八地號、第八八八之一
      至八八八之三地號土地及第二九九七至三０００建號之房屋向彰化一信貸款一
      百萬元部分：該筆款項雖係匯入乙○○帳戶內，然亦係由乙○○之帳戶內繳納
      本息，且係自八十三年六月六日起繳納利息，迄八十四年五月六日償清本息，
      本息共計一百一十萬一千八百七十七元；而證人等卻證稱：該筆款項係自八十
      七年五月十八日起繳納利息，迄九十年五月十六日共繳納利息二十四萬四千零
      十六萬元，且本金尚未償還，證人等此部分證述顯與事實不符。４、八十三年
      八月六日以辛○○所有之彰化縣彰化市番社口牛埔子小段第二三之三地號土地
      向彰化一信貸款二百萬元部分：實係貸得款項三百萬元，惟係匯入辛○○帳戶
      內，並非匯入乙○○帳戶內，且係由辛○○自八十三年九月二日起繳納利息，
      迄八十四年六月八日償清本息，本息共計三百二十六萬五千四百九十元，與證
      人等所證稱：係分別於八十七年五月十八日、同年六月九日代繳利息亦不相符
      合。５、八十二年五月十四日以丙○○所有之彰化縣彰化市○○段柴坑子小段
      第一００四之三地號、第一００四之四地號土地及第一九五六、一九五七建號
      之房屋向彰化一信貸款七百萬元部分：實僅貸得一百五十萬元，且係匯入丙○○帳戶內，並由丙○○自八十二年六月十二日起繳納利息，迄同年六月二十三
      日償清本息，本息共計一百五十一萬七千五百０一元；而證人等卻證稱：共貸
      得款項七百萬元，且係自八十七年四月三十日起繳納利息，迄九十年三月一日
      共繳納利息一百九十萬零三百六十元，且本金尚未償還，證人等此部分證述顯
      屬虛構。從而，證人等雖舉上述貸款指稱被告乙○○確有向其等借貸之情事，
      然上述貸款之放款紀錄均非匯入乙○○所有之帳戶內（除八十三年五月二十六
      日彰化一信之一百萬元貸款外），且證人等所證述代繳利息之日期與金額，亦
      與銀行之對帳單不相符合；是否已償還本金及本金金額究為何？亦均有相當之
      差異，證人等與被告乙○○間是否確有上開債務，實屬可疑？參以證人即製作
      上開借貸明細（即如附件附表所示）之人甲○○於本院調查時結證稱：上開三
      千六百萬元之債務明細係以系爭土地設定本件最高限額抵押權予被告丁○○、
      戊○○、庚○○後，丙○○等人始委託伊整理出來的等語，足認被告等於設定
      本件最高限額抵押權時，並未就渠等之父親即證人丙○○、辛○○、己○○與
      被告乙○○間究有多少債權為計算，即遽由被告乙○○簽發三千六百萬元之本
      票，並共同設定本件最高限額抵押權，而渠等事後所列之債權明細又不能證明
      渠等間確有三千六百萬元之債權債務關係，尚無從認定證人丙○○、辛○○、
      己○○與被告乙○○間確有高達三千六百萬元之債權債務關係。
（四）又被告等另以系爭五一二至五一六地號土地係其祖父林錦田之遺產，但因自耕
      農身份之問題，而先信託登記與被告乙○○云云置辯，然證人己○○亦有自耕
      農身份，業據證人辛○○、己○○證述屬實，被告等辯稱乙○○兄弟四人間，
      僅乙○○有自耕農身份，顯與事實不符，又坐落彰化縣彰化市○○段柴坑小段
      第一００一至一００三地號土地及同段一００五地號土地，其地目分別為田、
      養，原均為林錦田所有，於八十七年十二月十六日始分割繼承登記予丙○○、
      辛○○、己○○、乙○○所有，有彰化縣彰化地政事務所於九十一年五月二十
      四日以彰地字第０九一０００六二三六０號函函附之土地登記簿影本四份在卷
      可參，顯見案外人林錦田本身亦具自耕農身份，何須將系爭五一二至五一六地
      號土地信託登記予乙○○？縱係為避免將來繳納遺產稅，然依我國習俗，亦應
      信託登記予具有自耕農身份之兄長己○○，而非登記予排行四子之乙○○，被
      告等所辯，顯與常情不符，實難採信。況縱認系爭五一二至五一六地號土地確
      係林錦田信託登記予乙○○，然被告乙○○於八十八年間以該五筆土地及系爭
      一００二地號土地，連同同段一００一、一００三地號土地為擔保，向彰化五
      信所貸得之三千萬元，係因繼承其父林錦田先前已向彰化五信之借貸而延續之
      借貸，已如前述，證人丙○○、辛○○、己○○與被告乙○○自應共同負擔該
      筆借貸，而無從謂被告乙○○因該筆借貸未清償致有侵害證人丙○○、辛○○
      、己○○應分得之財產之情事，被告等此部分所辯，亦屬無據。
（五）再查被告乙○○積欠告訴人二百二十二萬六千六百十五元之債務，經渠等先後
      於八十九年十月十二日及同年十二月十二日二次會算，被告乙○○並均當場簽
      發本票（八十九年十月十二日簽發本票二張，金額共計為六十萬八千六百十五
      元；同年十二月十二日簽發本票六張，金額共計為一百六十一萬八千元），嗣
      告訴人於同年十二月十三日具狀向本院聲請就被告乙○○所有之財產為假扣押
      等情，業據告訴人指述明確，並有本票八張在卷足憑及本院函調本院八十九年
      度裁全字第三五五三號假扣押卷核閱屬實；而被告等人係於八十九年十二月十
      三日簽發三千六百萬元之本票，並於同日向彰化縣彰化地政事務所，以系爭土
      地申請設定登記三千六百萬元之最高限額抵押權，被告等申請設定本件抵押權
      之時間，與被告乙○○與告訴人會算債務之時間僅相隔一日，若被告等係為保
      全其等父親與被告乙○○間之債權債務關係，始設定本件抵押權，被告等早即
      可會算債務並設定擔保物權，何需待告訴人與被告乙○○會算債務之翌日，始
      會算渠等之債務，並於同一日申請設定擔保物權？益徵被告等係見告訴人已準
      備對被告乙○○追償債務，始共謀虛設債權，以逃避告訴人追償債務。
（六）末按刑法第二百十四條之使公務員登載不實罪，係以有發生損害之虞為已足，
      不以實際發生損害為必要，又債務人之財產為債權人之總擔保，債務人以其財
      產虛偽設定抵押權予第三人，自有使債權人之債權無法受償之虞。本件被告丁○○、戊○○、庚○○及渠等之父親丙○○、辛○○、己○○與被告乙○○間
      均無高達三千六百萬元之債權債務關係，已如前述，確無設定本件最高限額抵
     押權之原因事實，渠等共同謀議，以上開不實事項，使承辦之公務員登載於其
      職掌之土地總登記簿，已足生損害於地政機關對土地管理之正確性以及告訴人
      債權滿足之虞，被告等以本件抵押權之設定不生任何損害置辯，顯屬無據。
（七）綜上，本案事證已臻明確，被告等三人所辯，為圖卸刑責之詞，不足採信，渠
      等犯行均堪予認定。
二、核被告丁○○、戊○○、庚○○三人所為，均係犯刑法第二百十四條之使公務員
    登載不實罪。被告丁○○、戊○○、庚○○三人，與被告乙○○間，就上開犯行
    ，有犯意聯絡與行為分擔，均為共同正犯。爰審酌被告三人之品行尚佳，為免被
    告乙○○之土地遭告訴人追償債務而為本件犯行、損害地政機關對土地管理之正
    確性及影響告訴人債權之滿足，暨其犯罪手段、犯罪後態度等一切情狀，各量處
    有期徒刑四月，併均諭知易科罰金之折算標準。另被告三人行為後，刑法第四十
    一條關於易科罰金之規定業於九十年一月十日修正公布，雖修正前後對於被告得
    否易科罰金不生影響，尚無比較何者對於被告較屬有利之實益，仍應依刑法第二
    條第一項前段之從新原則，適用修正後之刑法第四十一條第一項前段，附此敘明
    。
據上論斷，應依刑事訴訟法第二百九十九條第一項前段，刑法第二條第一項前段、第
二十八條、第二百十四條、第四十一條第一項前段，罰金罰鍰提高標準條例第一條前
段、第二條，判決如主文。
本案經檢察官廖曉萍到庭執行職務。
中      華      民      國    九十一    年     十一     月    二十六    日
                               臺灣彰化地方法院刑事第一庭
                                    審判長法官  葉  榮  郎
                                    法      官  葛  永  輝
                                    法      官  簡  璽  容
右正本證明與原本無異。
如不服本判決，應於判決送達後十日內向本院提出上訴狀( 須附繕本 )。
告訴人或被害人對於判決如有不服具備理由請求檢察官上訴者，其上訴期間之計算係
以檢察官收受判決正本之日期為準。
                                    法院書記官  王  惠  嬌
中      華      民      國    九十一    年     十一     月    二十七    日
刑法第二百十四條
明知為不實之事項，而使公務員登載於職務上所掌之公文書，足以生損害於公眾或他
人者，處三年以下有期徒刑、拘役或五百元以下罰金。
